臺灣彰化地方法院刑事判決　　　　　　　　　　　　　九十一年度易字第九八號
　　公　訴　人　臺灣彰化地方法院檢察署檢察官
　　被　　　告　丁○○
右列被告因詐欺案件，經檢察官提起公訴（八十九年度偵緝字第二八八、二八九號）
，本院判決如左：
    主  文
丁○○無罪。
    理  由
一、公訴意旨略以：被告丁○○係椰爽興業股份有限公司（下稱椰爽公司）之總經理
    ，意圖為椰爽公司不法之所有，明知椰爽公司已陷於無償還能力之狀態，竟於民
    國八十八年二月上旬，隱瞞營運不良狀況，以利息誘惑，向在該公司工作之作業
    員乙○○誆稱需資金購買材料，三個月內定歸還等語，施此詐術而向乙○○借貸
    新台幣（下同）二百萬元，並於八十八年二月十日載乙○○至彰化縣線西鄉農會
    領取現金一百五十萬元交給負責人吳清科（另案通緝中），又於同日由不知情之
    業務經理丙○○載乙○○至彰化縣鹿港鎮農會領取五十萬元，交予吳清科後轉交
    不知情之會計甲○○，由甲○○支付貨款及發放薪水，並交付椰爽公司簽發，發
    票日期為八十八年五月十日、面額為二百萬元之支票予乙○○。詎支票將屆期時
    ，吳清科再以帳戶存款不足為由，要求乙○○同意延期三個月，乙○○勉強同意
    後，以椰爽公司簽發、發票日為八十八年八月十日、被告與吳清科背書之支票，
    及宏鍵實業股份有限公司簽發、發票日各為八十八年九月二十日、八十八年十月
    四日、八十八年十月九日，面額各為九萬四千三百六十元、二十萬元、二十萬元
    ，由椰爽公司背書之支票共四紙，換回原來支票，詎被告於換得支票後幾天，椰
    爽公司隨即宣告倒閉而出境避不見面，支票屆期提示亦不獲兌現，乙○○求償無
    著，始知受騙。案經乙○○提起告訴，因認被告所為，係犯刑法第三百三十九條
    第一項詐欺罪嫌云云。
二、按犯罪事實應依證據認定之，無證據不得推定其犯罪事實。又不能證明被告犯罪
    者，應諭知無罪之判決，刑事訴訟法第一百五十四條、第三百零一條第一項前段
    分別定有明文。再按，刑法第三百三十九條第一項之詐欺罪，必須行為人自始基
    於不法所有之意圖，以詐術使人交付財物，始能構成，所謂以詐術使人交付，必
    須被詐欺人因其詐術而陷於錯誤，若其所用方法，不能認為詐術，亦不致使人陷
    於錯誤，即不構成該罪，最高法院四十六年臺上字第二六０號著有判例。
三、訊之被告丁○○，固坦渠自八十六年至八十八年間擔任椰爽公司之總經理，椰爽
    公司從八十八年八月份開始營運不良，八十八年二月上旬椰爽公司因週轉需要，
    曾向告訴人乙○○借款二百萬元無訛，惟矢口否認有前揭之詐欺犯行，辯稱：向
    告訴人借款，係用於椰爽公司之運作，借款後，椰爽公司每月有支付告訴人六萬
    元利息，向告訴人之借款，並未約定償還期限，公司係開支票給告訴人，開三個
    月期之支票，屆期後再換票，由伊擔保，開始借款時僅開一張支票，三個月到期
    後換票也是簽發一張支票予告訴人，客票部分是公司倒閉後才給告訴人，另外公
    司一部堆高機亦給告訴人用以抵償債務等語。經查，告訴人指稱被告曾為椰爽公
    司於八十八年二月上旬向告訴人借貸二百萬元，同時並交付椰爽公司所簽發、付
    款人為台灣中小企業銀行和美分行、帳號三九二九之六、發票日期為八十八年五
    月十日、面額為二百萬元之支票予告訴人，嗣該支票將屆期時，經告訴人同意，
    另交付以亦為椰爽公司簽發、同前開帳號、發票日為八十八年八月十日、面額二
    百萬元、經被告與椰爽公司負責人吳清科背書之支票，惟屆期時該紙支票並未能
    兌現等情，為被告所是認，且有戶名為乙○○之活期儲蓄存款存摺、前開發票日
    期八十八年八月十日面額二百萬元之支票及退票理由單等影本附卷可稽，且經證
    人丙○○、甲○○分別於偵查中及本院調查時結證在卷，固可信為實在，然稽之
    證人甲○○於偵查中證稱伊有收到告訴人借貸之二百萬元，全部用在廠商進貨款
    項及薪資等語，另證人丙○○於本院調查亦證稱向告訴人借來之款項，是供公司
    運作等語，可知被告為椰爽公司資金週轉所需，始向告訴人借款，而從告訴人於
    本院調查時稱被告向其借款係為匯款之用，借款後公司每月給予四萬八千元之利
    息，二月十日領款時當月已先扣除一個月之利息等語，可信告訴人於借款當時，
    應知被告借款之用途，被告顯無施用詐術，而使告訴人陷於錯誤致交付二百萬元
    之情。次查，證人甲○○於偵查中固證稱當天如未向告訴人借得該筆款項，即無
    法發放薪資等語，然於本院調查時復證稱，從其任職期間，椰爽公司對外就有借
    貸用於繳納票款及薪水，都是以開票之方式，到期後另以借款支付票款，系爭借
    款就是支付部分之前的票款、貨款及部分員工薪水，且其任職期間公司對外有接
    獲訂單，每日均有出貨，也有貨款收入等語，是椰爽公司當日如未向告訴人借得
    系爭款項即無法如期發放員工薪資一情縱然屬實，惟從證人甲○○之後之證詞，
    椰爽公司於借款當時既仍正常營運，對外復有貨款收入，且椰爽公司資金運作模
    式，向來是先以對外借貸之後償還方式支應，自難據此憑認被告於借款當時椰爽
    公司已欠缺償還能力。另參以告訴人於本院調查時自承本件借款原本約定借用三
    個月，後經其同意延期三個月等語，而椰爽公司前揭帳號三九二九之六支票帳戶
    ，迄八十八年七月始跳票，並至同年八月六日始成為拒絕往來戶，有該支票帳戶
    退票紀錄明細在卷可查，是椰爽公司於八十八年五月十日前另簽發以發票日為八
    十八年八月十日，經被告與負責人吳清科背書之支票，以換回前揭發票日期八十
    八年五月十日之同額支票時，其支票帳戶往來尚屬正常。況告訴人於調查中復自
    承，椰爽公司持續支付其薪水至八十八年六月份，公司停工後，再經其反應要支
    付房子之尾款，公司另交付宏鍵實業股份有限公司簽發、發票日各為八十八年九
    月二十日、八十八年十月四日、八十八年十月九日，面額各為九萬四千三百六十
    元、二十萬元、二十萬元之客票三紙，另公司曾拿一部堆高機給伊，約賣了十萬
    元以抵償債務，八十八年七月及八月份薪水，證人丙○○曾拿二紙客票給伊，而
    該客票有兌現等語。綜合上情，被告既未施用詐術使告訴人陷於錯誤而交付系爭
    二百萬元之借款，又椰爽公司於取得借款後曾支付告訴人數月之利息，椰爽公司
    停工後，復交付數紙客票及一部堆高機予告訴人以抵償債務或支付薪資，縱椰爽
    公司事後交付之支票或部分客票屆期無法兌現，亦難認被告有何為椰爽公司不法
    所有之意圖，被告所為顯與詐欺之要件不符，雙方應屬民事債務糾葛，告訴人應
    另循民事途徑解決。此外，復查無其他積極事證足資證明被告有何詐欺犯行，其
    犯罪尚屬不能證明，自應為無罪之諭知。
據上論斷，應依刑事訴訟法第三百零一條第一項，判決如主文。
本案經檢察廖曉萍到庭執行職務
中      華      民      國      九十一      年    十二    月    十七    日
                                臺灣彰化地方法院刑事第二庭
                                    法      官  王  義  閔
右正本證明與原本無異。
如不服本判決，應於判決送達後十日內，向本院提出上訴狀( 須附繕本 )。
告訴人或被害人對於判決如有不服具備理由請求檢察官上訴者，其上訴期間之計算係
以檢察官收受判決正本之日期為準。
                                    法院書記官  詹  國  立
中      華      民      國      九十一      年    十二    月    十九    日
